【裁判字號】    94,易,1978
【裁判日期】    950828
【裁判案由】    業務侵占
【裁判全文】
臺灣臺中地方法院刑事判決      九十四年度易字第一九七八號
公  訴  人  臺灣臺中地方法院檢察署檢察官
被      告  甲○○
選任辯護人  劉建成律師
上列被告因業務侵占案件，經檢察官提起公訴（九十四年度偵字
第五一六七號），本院判決如下：
    主    文
甲○○無罪。
    理    由
一、公訴意旨略以：被告甲○○自民國九十二年十二月八日起至
    九十三年七月十三日止，在子午線國際有限公司（設台中市
    南屯區○○里○○○路○段七七六號一樓，代表人：己○○
    ，下稱子午線公司）擔任業務員，負責子午線公司貨款之收
    取及將貨款繳回公司等業務，為從事業務之人。惟其竟藉此
    職務之便，基於意圖為自己不法所有之概括犯意，分別於：
    (一)九十三年三月九日，將其自森品環境股份有限公司（下稱
    森品公司）收取之貨款新台幣（下同）四萬元；(二)九十三年
    六月二十四日，將自廣盈儀器有限公司（下稱廣盈公司）收
    取之貨款二萬六千七百元；(三)九十三年六月二十四日，將向
    客戶黃本源所收得之管理費九千五百元，合計七萬六千二百
    元據為己有，而侵占其業務上所持有之款項，嗣於九十三年
    七月十四日被告離職後，子午線公司始發覺上情；因認被告
    涉有刑法第三百三十六條第二項之業務侵占罪嫌。
二、按犯罪事實應依證據認定之，無證據不得認定犯罪事實；又
    不能證明被告犯罪者，應諭知無罪之判決，刑事訴訟法第一
    百五十四條第二項、第三百零一條第一項分別定有明文。次
    按告訴人之告訴，係以使被告受刑事訴追為目的，是其陳述
    是否與事實相符，仍應調查其他證據以資審認；且認定犯罪
    事實所憑藉之證據，無論為直接證據或間接證據，其為訴訟
    上之證明時，均須達於一般之人不至有所懷疑，而得確信其
    為真實之程度，始得據為有罪之認定，倘未達此程度，而有
    合理性之懷疑存在時，即無從遽為有罪之確信；上開說明各
    有最高法院五十二年台上字第一三００號、七十六年台上字
    第四九八六號等判例意旨可參。另刑法上之侵占罪，須持有
    人變易其原來之持有意思而為不法所有之意思，始能成立，
    如僅將持有物延不交還或有其他原因致一時未能交還，既缺
    乏主觀要件，即難遽以該罪相繩，則有最高法院六十八年台
    上字第三一四六號判例意旨足憑。
三、公訴意旨認定被告甲○○涉有前揭刑法之業務侵占罪嫌，無
    非是以告訴人子午線公司之代表人己○○、副總經理丁○○
    、會計乙○○等人於檢察官訊問時所具結之證詞及告訴人公
    司所提出之被告盜用公款明細表、應收帳款對帳單、出貨明
    細表、業務員作業規定等證據方法為憑。訊據被告雖不否認
    於上述期間在告訴人公司擔任業務經理，負有向客戶收取貨
    款並繳回該公司之職務，也有向客戶森品公司、廣盈公司及
    黃本源收取貨款，但堅決否認有何業務侵占之犯行，辯稱：
    他向森品公司收取之貨款為三萬四千二百元，並非四萬元，
    且已於取得上述金額之翌日將三萬元繳回告訴人公司，至其
    所以尚保留四千二百元，乃其於九十三年二月份之業績獎金
    ，該公司尚積欠四千四百八十元未補足，絕無侵占之意；又
    告訴人公司之代表人己○○、副總經理丁○○於九十三年六
    月間因案被羈押，丁○○於獲釋後，曾在該公司之內部會議
    中全權授予他收取貨款之權力，指示他儘量收取現金，並向
    客戶表示由於子午線公司之帳戶不便使用，請客戶開立以子
    午線公司之關係企業即子觀工程有限公司（下稱子觀公司）
    為受款人之票據給付貨款，他才在上述授權及指示下，為收
    取現金而對廣盈公司折讓部分貨款，廣盈公司所開立給子觀
    公司之即期支票，他也已繳回給公司，並無公訴意旨所言別
    有收取現金二萬六千七百元而據為己有之事；另客戶黃本源
    部分，亦係由於與告訴人公司間業績獎金之糾紛，而暫未與
    該公司結算，但於離職前，他已於九十三年七月五日、六日
    及十四日先後共匯款八萬一千七百元給該公司，並無任何侵
    占之犯行等語。經查：
    (一)關於森品公司部分：
      1.被告係於九十三年三月九日向森品公司收取貨款三萬四
        千二百元之事實，業據該公司負責人丙○○於本院審理
        時結證在卷（見本院卷第一三九－一四三頁），並有森
        品公司所傳真給告訴人公司之出貨明細表影本一紙在卷
        可稽（見偵查卷第三六頁），故被告向森品公司所收取
        之貨款為三萬四千二百元，而非公訴意旨所認定之四萬
        元。
      2.又被告有於九十三年三月十一日將其自森品公司所收回
        之貨款三萬元交付給告訴人公司之事實，除有告訴人方
        面所提出之應收帳款對帳單影本一紙可明外（見偵查卷
        第二七頁），並經告訴人公司之會計乙○○於本院審理
        時具結後確認無誤（見本院卷第九五頁）。雖依上述應
        收帳款對帳單之記載，被告於九十三年三月十一日所交
        回之三萬元是列在森品公司九十三年一月份之貨款；惟
        被告堅稱此即係森品公司於九十三年三月份購買雷射水
        平儀所給付之貨款，且證人乙○○於本院為證時也證述
        ：告訴人方面與森品公司聯繫後，森品公司將前1.所載
        之出貨明細表傳真給告訴人公司，並表示所有貨款已經
        付清，沒有積欠，至於上述三萬元是否為森品公司購買
        雷射水平儀之貨款及她有無列錯帳等事項，由於時間已
        久，沒有印象等語（見本院卷第九九頁），而不能排除
        有列錯帳之可能，則既有疑義，自應予被告有利之認定
        ，本院因認被告應有將其於九十三年三月九日向森品公
        司所收取之貨款中，交回三萬元給告訴人公司。
      3.被告雖有保留四千二百元而未繳回給告訴人，惟其上述
        有關九十三年二月份業績獎金之辯解，已提出其九十三
        年一月份業務員業績獎金表一紙為憑（見本院卷第四八
        頁），並經告訴人公司副總經理丁○○於本院具結後對
        於上述業績獎金表確認無誤（見本院卷第八七頁），且
        依上述業績獎金表之記載，被告於九十三年一月份之收
        款業績為五十六萬元。另丁○○曾於偵查中提出告訴人
        公司之業務員作業規定及業績獎金規定各一紙附卷（見
        偵查卷第四一頁），依其提出之業績獎金規定之基本業
        績獎金乙欄3.所定，收款額為四十萬至一百四十萬元者
        ，業績獎金為收款額之百分之二點三。則以五十六萬元
        之收款額乘以百分之二點三後，被告言其業績獎金應為
        一萬二千八百八十元乙節，即非無據。然上述被告之九
        十三年一月份業務員業績獎金表所載業績獎金係八千四
        百元，兩相對照下，確有四千四百八十元之差距。由是
        足見被告辯稱因與告訴人公司間有上述業績獎金之爭執
        ，致暫未返還，並無侵占之意等語，可予採信。
    (二)關於廣盈公司部分：
      1.廣盈公司係於九十三年四月間及六月間二次向告訴人購
        買電子經緯儀，兩批貨物之價格各係七萬六千七百元、
        六萬七千元，但一次結帳，被告於九十三年六月二十三
        日前去收款，表明欲收取現金，主動折價百分之五，經
        廣盈公司之經理戊○○再予議價，被告最終同意折價百
        分之五後，再降價二萬元，戊○○遂開立發票日為九十
        三年六月二十四日、受款人係子觀公司、面額十一萬六
        千八百五十七元之支票一紙交付被告，其後該紙支票已
        由子觀公司兌現等事實，業據證人戊○○到庭結證在卷
        （見本院卷第二０五－二０七頁），並提出與證述相內
        相符之廣盈公司進貨單、告訴人公司出貨明細表、統一
        發票、轉帳傳票及支票正反面影本等資料共十一紙在卷
        可查（見本院卷第二一八－二二八頁）。雖告訴人所提
        出之「被告盜用公款明細表」（見偵查卷第二五頁）記
        載告訴人公司與廣盈公司聯繫後，得知被告另有收取二
        萬六千七百元之現金而未繳回給告訴人；然證人乙○○
        於本院審理時證述：上開「被告盜用公款明細表」是她
        所製作，但她並無與廣盈公司聯繫，且其記載之真意是
        指銷售金額為六萬七千元，收了四萬零三百元，尚欠二
        萬六千七百元，至於被告實際上有無向廣盈公司收到二
        萬六千七百元，她並不知情等語（見本院卷第九六頁）
        。從上開證據資料可知公訴意旨採信告訴人方面之指訴
        ，而認被告別有向廣盈公司收取二萬六千七百元之現金
        乙節，確有誤會。
      2.既然廣盈公司是一次付款，且所用以給付貨款之支票已
        由子觀公司兌現，而非給付現金，被告也無保留任何款
        項，則被告就此部分自無任何侵占之犯行可言。
    (三)關於客戶黃本源部分，告訴人指稱被告於九十三年六月二
      十四日，向黃本源收得九千五百元乙節，已提出借貨單、
      借貨明細表等影本各一紙為證（見偵查卷第七六、七七頁
      ），被告亦坦承無誤，而足認屬實。但另一方面，被告確
      有於九十三年七月五日、六日及十四日先後共匯款八萬一
      千七百元給告訴人公司之事實，亦有匯款資料影本三紙附
      卷可考（見偵查卷第十四－十五頁），並為告訴人所是認
      。本院以為，由於被告與告訴人公司間應有被告所辯解之
      業績獎金糾紛，已如前述，且其匯款時間距離收得此筆九
      千五百元貨款之時，相隔並非久遠，復於離職前即已匯給
      告訴人，致無積極適合之事證足認被告確有欲終局地保有
      此九千五百元之侵占犯意，乃基於罪疑唯輕，而予被告有
      利之判斷。
四、綜合前述，被告應無公訴意旨所指侵占告訴人財物之犯行，
    爰依上開刑事訴訟法之規定，諭知被告無罪之判決。
據上論斷，應依刑事訴訟法第三百零一條第一項，判決如主文。
中    華    民    國    95    年    8     月    28    日
                  刑事第十二庭  審判長法  官  王鏗普
                                      法  官  羅智文
                                      法  官  莊深淵
上正本證明與原本無異。
如不服本判決，應於送達後十日內向本院提出上訴狀（須附繕本
），上訴於台灣高等法院台中分院。
                                      書記官  黃英寬
中    華    民    國    95    年    8     月    28    日


司法院資訊處製作；財團法人民間司法改革基金會備份。
